臺灣臺北地方法院刑事判決　　　　　　　　 95年度自字第4號
自　訴　人　甲○○
自訴代理人　李富湧律師
被　　　告　乙○○
選任辯護人　錢裕國律師
上列被告因偽造文書案件，經自訴人提起自訴，本院判決如下：
   主  文
乙○○無罪。
   理  由
一、自訴意旨詳如附件刑事自訴狀所載，因認被告乙○○涉有刑
    法第216、210條之行使偽造私文書罪嫌云云。
二、按犯罪事實應依證據認定之，無證據不得推定其犯罪事實，
    刑事訴訟法第154條第2項亦有明文。又所謂認定犯罪事實之
    證據，係指足以認定被告確有犯罪行為之積極證據而言，如
    未發現相當證據，或證據不足以證明，自不能以推測或擬制
    之方法，以為裁判基礎。最高法院著有40年台上字第86號判
    例可資參照。
三、本件自訴人甲○○認被告乙○○涉共同犯行使偽造私文書犯
    行，無非以被告所製作之新光人壽保險股份有限公司（下簡
    稱新光公司）92年6月14日之保險契約生存調查報告書4份、
    要保書及台灣板橋地方法院檢察署92年度偵字第20665號起
    訴書為據。
四、訊之被告乙○○堅詞否認有何行使偽造私文書犯行，辯稱：
    係依公司流程接到委託生調報告書後，進行生調報告，報告
    書上之簽名非伊所為，與丁○○毫不相識，不可能幫助趙女
    偽造等語。選任辯護人則以該生存調查報告書本為被告有權
    製作，並非以受調查人簽名為必要，故縱有簽名亦非所謂文
    書等語置辯。
五、本院查：
（一）證人丁○○已於本院審理中結證稱，其與被告素未謀面，
      並不認識，亦不知被告擔任自訴人之保險契約生存調查員
      一事明確（見本院95年8月21日審判筆錄）。佐以新光人
      壽公司被保險人之生存調查工作，有關人員之指派及工作
      分配，若被保險人與招攬單位為同一服務中心或不同服務
      中心之轉見，均由專收管理人依業務權責指揮指派、分配
      ，服務專員或招攬單位均不得自行指定或挑選一節，亦有
      新光人壽股份有限公司95年11月23日（95）新壽法務字第
      0372號函暨檢附服務專員徵信工作實施辦法在卷可稽，且
      上述辦法第2條規定「服務專員辦理徵信工作之主管單位
      為總公司行政管理部契約課，工作指派歸屬服務中心服務
      專員管理人，承保課負責徵信工作之督導。」，被告與證
      人職屬互不相隸，被告之生存調查工作，證人又無置喙指
      派之餘地。且本件4份保險契約，所包含之住院綜合醫療
      日額保險金為新臺幣（下同）2000元，有要保書4紙附本
      院卷可參，本無需徵信，但因自訴人另向新光公司投保以
      致住院日額累計超過5000元須生存調查，而由公司指派進
      行，證人事前認為不須徵信，直至遭自訴人另案告訴後始
      知悉本件有進行生存調查等情，此亦為證人所是認，復有
      上開徵信工作實施辦法第4條第5款可明，尤見證人先前不
      知有徵信之需要，如何能對生存調查預先進行安排謀劃。
      另衡以保險公司確有招攬之業務員與生存調查人員分別隸
      屬、各執所司，以免弊端之機制，被告及證人所言素昧平
      生，工作互不干涉、關連，應屬實在。被告當無與證人犯
      意聯絡、行為分擔，自訴人所指既已與該公司及保險界之
      常規不合，又疑點重重，不能盡信。
（二）自訴人指稱證人丁○○共偽造10份保險契約，有台灣板橋
      地方法院檢察署2年度偵字第20665號起訴書及起訴書附件
      可按。然觀諸證人招攬自訴人及其家人之其他保險契約共
      有23份，亦有自訴人投保明細表存卷可佐。細察未經起訴
      且自訴人所不爭執之前述22份保險契約，其中被保險人為
      自訴人及其夫丙○○與子楊大緯、楊軒宇部分，保險費額
      最少為1萬9千餘元，至多則高達12萬餘元，而本件4份保
      險契約之金額則為4千餘元至7千6百餘元不等，此有上開
      起訴書附表及自訴人投保明細表可酌，可見保險費額相差
      高達5至16倍甚鉅，衡諸常理，證人苟欲佯以自訴人名義
      投保，何以保險費額高者可抽取較多佣金之保險契約，被
      告未下手偽造，反而就不到十分之一保險費額之保險契約
      冒名投保，證人是否有偽造自訴人所指4份低價之保險契
      約之可能，已有可議之處。反觀被告僅為一徵信人員，每
      件生調酬勞不過200元（見前開服務專員徵信工作實施辦
      法），則被告支領酬金尚微，加以證人就此4份保險所得
      酬庸不多，被告有何利益可得？究否干冒刑事責任與證人
      共同偽造文書，亦乏動機可指。
（三）證人丁○○已於本院證稱本件4份要保書，其中自訴人本
      人及其子楊大緯之要保書，自訴人係親自於要保人欄簽名
      ，另2份則經自訴人同意由其代簽等語（見本院上開審判
      筆錄），詳觀該4份要保書上自訴人之簽名，確有兩種型
      式，當中證人所稱自訴人自己簽名部分，運筆之方式及筆
      畫撇捺與自訴人所提出遭偽造其名義之生存調查報告上之
      簽名如出一轍；再觀以被告所提出自訴人不爭執之其他保
      險契約上簽名，包含本院卷附90年3月15日保險契約內容
      變更申請書、90年1月12日要保書（保單號碼CPA13315）
      、90年4月12日兒童投保補充告知書、92年8月6日保險契
      約復效暨附加特約變更申請書、90年3月15日保險契約內
      容變更申請書之簽名，由肉眼觀之，亦極為相近，尤其中
      文簽名時，姓名間各字體之排列間隔，各人均有一定習慣
      ，以上自訴人姓名之簽名，其排列間隔均為相同，更能見
      諸應係出於同一人之手無誤。且斟以本件被保險人楊大緯
      之要保書上，要保人欄除有自訴人之簽名外另有印文一枚
      ，與其餘所有自訴人爭執或不爭之保險契約文件上未曾用
      印之慣例不同，證人倘有偽造之意，何以其他3件要保書
      未一併偽造或盜用自訴人之印文？諒係自訴人預先簽署，
      又在被保險人非本人情況下，始蓋用自己印文以示真正，
      證人所言自訴人事先在自己及楊大緯之要保書上簽名，自
      屬可信。從而，本件自訴人在本件要保書及生存調查報告
      書上親自簽名，堪認自訴人確有投保之意，被告亦應有向
      自訴人進行生調報告並予之簽名，被告當無偽造另外3份
      生存調查報告書之必要，自不待言。
（四）另證人丙○○證稱其係為左撇子，且左手受傷故寫字很慢
      且會抖云云（見本院96年1月5日準備程序筆錄），且參以
      其於證人結文及筆錄所為簽名（見95年8月21日結文及上
      開筆錄），筆劃確有抖寫彎曲之不自然之處；另證人楊大
      緯及楊軒宇，本件生存調查報告製作當時各為10足歲及9
      足歲，到庭時則各為14及13足歲，正值兒童及青少年發育
      成長極為迅速之階段，身材、體型及所施力道又與筆跡息
      息相關。準此，內政部警政署刑事警察局96年5月4日刑鑑
      字第09600063483號鑑定書就證人三人之生存調查報告書
      及現今其他文件簽名之筆跡所為鑑定，不免得出不相一致
      之結果，然囿於上述因素之影響，本院亦不能率爾認定證
      人丙○○、楊大緯及楊軒宇之生存調查報告書之簽名係屬
      偽造。再者徵以卷附自訴人所不爭、被保險人為丙○○之
      90 年1月18日要保書（保單編號CBA00190），記載丙○○
      為自營商之業務主任，與自訴人所稱為自79年起受僱金霸
      實業股份有限公司之業務員不同（見卷附自訴人所提出員
      工職務在職證明、勞工保險卡），何況被保險人之職業，
      除有影響保險人危險評估外，亦非保險人所需查究到底之
      事，自訴代理人一再以丙○○生存調查報告書上所載職業
      與實際不符，故指摘被告偽造云云，殊不可採。
（五）綜上所述，自訴人固提出被告所製作之生存調查報告書，
      充其量僅能為被告擔任本件生存調查員之事實，並不能證
      明直接由公司服務中心專收管理人派任，且證人丁○○無
      從得知之被告，尚難能與證人共同偽造生存調查報告書；
      加以證人丁○○及被告均無偽造之動機，甚至自訴人於
      本件生存調查報告書及所屬要保書上之簽名而自願投保，
      亦不足逕論被告有偽造生存調查報告書行徑，而繩以刑法
      罪名。此外，自訴人復未能舉以其他積極證據，供本院調
      查憑佐足認被告有何行使偽造私文書之犯行。不能證明犯
      罪，揆諸首揭法條及判例意旨，應為被告無罪判決之諭知
      ，以期適法。
據上論斷，應依刑事訴訟法第343條、第301條第1項，判決如主
文。
中　　華　　民　　國　　96　　年　　6　　月　　12　　日
　　　　　　　　　刑事第十六庭  審判長法　官　蔡守訓
                                      法  官  徐千惠
                                      法  官  吳定亞
以上正本證明與原本無異。
如不服本判決，應於送達後10日內，向本院提出上訴狀。
　　　　　　      　　　　　　　　　　書記官　高菁菁
中　　華　　民　　國　　96　　年　　6 　　月　　12　　日
